【裁判字號】    98,消債抗,97
【裁判日期】    980717
【裁判案由】    聲請免責
【裁判全文】
臺灣臺中地方法院民事裁定  98年度消債抗字第97號
抗  告  人  甲○○
上列抗告人因聲請免責事件，對於中華民國98年6月9日本院98年
度消債聲字第120號所為裁定提起抗告，本院裁定如下：
    主  文
抗告駁回。
抗告費用新台幣壹仟元由抗告人負擔。
    理  由
一、抗告意旨略以：因債務人與前夫於民國92年底向綽號阿盛之
    男子頂讓檳榔店，權利金為新台幣（下同）8萬元，將之改
    設為檳榔王，店址位於臺中市○○路○段1212號1樓。該店
    面係向房東石素女承租，每月租金22,000元，押租金共2個
    月為44,000元。除權利金8萬元外，又購買阿盛斯時於店內
    之存貨約3萬元。復為經營所需，花費數萬元裝潢費用增加
    美觀店面設備。因此債務人於92年11月18日起即開始預借現
    金及借款11萬、4萬、3萬6千元、2萬4千元、2萬或1萬不等
    ，均用以支出頂讓店面之權利金、押租金、裝潢費用等，此
    為小本經營生意維持生活所必須，並非將之用於奢侈、浪費
    用途。債務人將聲請更生聯絡地載為母親現居住地臺中縣東
    勢鎮本街鯉魚一巷15之13號，係因債務人每日外出謀職，為
    免聲請更生之法院文件有所遺漏，將更生地載為母親居住地
    ，以便文件之收送。又債務人將戶籍設於前夫住所，係因考
    量子女就學學區，為讓子女就讀北新國中，原打算於次子畢
    業後才遷出。現租屋處位於漢口路5段88號5樓，每月租金6
    千元，係供母子3人居住。抗告人並非亂無目的花錢消費，
    且於經濟困頓後，即租屋每月租金僅6千元之租屋處，每日
    努力謀職，亦於消費者債務清理條例通過後，尋求管道欲清
    償銀行債務，顯見其還款之誠意。為此提起抗告，並聲明：
    (一)原裁定廢棄；(二)上廢棄部分，請准抗告人為免責聲請。
二、按法院為終止或終結清算程序之裁定確定後，除別有規定外
    ，應以裁定免除債務人之債務，消費者債務清理條例第132
    條固有明文。惟按債務人有下列各款情形之一者，法院應為
    不免責之裁定，但債務人證明經普通債權人全體同意者，不
    在此限：(一)於七年內曾依破產法或本條例規定受免責；(二)隱
    匿、毀損應屬清算財團之財產，或為其他不利於債權人之處
    分；(三)捏造債務或承認不真實之債務；(四)因浪費、賭博或其
    他投機行為，致財產顯然減少或負擔過重之債務，而生開始
    清算之原因；(五)於清算聲請前一年內，已有清算之原因，而
    隱瞞其事實，使他人與之為交易致生損害；(六)明知已有清算
    原因之事實，非基於本人之義務，而以特別利於債權人中之
    一人或數人為目的，提供擔保或消滅債務；(七)隱匿、毀棄、
    偽造或變造帳簿或其他會計文件之全部或一部，致其財產之
    狀況不真確；(八)故意於財產及收入狀況說明書為不實之記載
    ，或有其他故意違反本條例所定義務之行為，亦為同條例第
    134條所明定，此乃因如債務人對於清算之原因有可歸責性
    ，或有虛偽不實、違反誠信之行為，致害及債權人之權益，
    自不宜予以免責。經查：抗告人就其上開抗告意旨，固據其
    提出證明書、聲明書及收據為證。惟查依抗告人所提出之上
    開證明書所示，案外人石素女僅出具：其本人位於松竹路一
    段1212號3樓透天，於92年底曾租給抗告人營業用開檳榔店
    之內容，並未載明其租金及押租金之情形若何，已難認抗告
    人稱：每月租金22,000元，押租金共2個月為44,000元云云
    為真實。再依抗告人所提出之上開聲明書及收據所示，其僅
    載有裝置水電及線路費用約13,000元，裝置鐵架及帆布共20
    ,000 元，合計為33,000元之費用，餘抗告人於抗告意旨所
    稱之費用支出，亦難遽認為真實。再家庭生活費用，除法律
    或契約另有約定外，由夫妻各依其經濟能力、家事勞動或其
    他情事分擔之。因前項費用所生之債務，由夫妻負連帶責任
    ，民法第1003條之1亦有明文。查抗告人於93年4月22日始與
    其配偶徐茂元離婚，此亦有抗告人戶籍謄本附於本院97年度
    消債更字第834號更生事件卷內可憑。則於抗告人離婚前，
    其家庭之生活費用，自非均須由抗告人負擔。則抗告人稱：
    其預借現金，均為小本經營生意維持生活所必須云云，亦於
    法未合。又查抗告人自陳：其95年債務協商成立，繳到97年
    ，因為失業沒有收入，所以繳不出來，95年至96年開檳榔店
    ，收入平均一個月2萬元，97年工作被資遣，工作時間短，
    現在沒有工作等情，有抗告人於97年10月22日之說明事項附
    於上開本院97年度消債更字第834號更生事件卷內可稽，而
    依抗告人所提出其95年度及96年度綜合所得稅各類所得資料
    清單所示，其95年及96年之各類所得則均為零，亦有抗告人
    提出之95年度及96年度綜合所得稅各類所得資料清單附於本
    院上開97年度消債更字第834號更生事件卷內可稽。而查(一)
    、抗告人於92年7月間申請就兆豐國際商業銀行信用卡開卡
    使用，於92年7月8日預借現金95,000元代償其他銀行之卡債
    ，於同月21日在山莆有限公司消費4,416元，於同年9月7日
    在中友百貨股份有限公司消費3,500元，於93年6月22日在大
    買家量販店臺中北屯店精品區消費190元及863元，有兆豐國
    際商業銀行於98年5月11日所提出陳報意見狀及該狀所附之
    交易暨繳款歷史明細表附於本院98年度消債清字第71號清算
    事件卷內可憑；(二)、抗告人於92年11月間申請就萬泰商業銀
    行信用卡動用，於92年11月18日預借現金50,000元，亦有萬
    泰商業銀行股份有限公司於98年5月8日所提出陳報狀及該狀
    所附之客戶交易明細表附於本院98年度消債清字第71號清算
    事件卷內可憑；(三)、抗告人以台新國際商業銀行股份有限公
    司之信用卡，於92年7月22日、翌日即同月23日、同年8月17
    日、同年10月1日、同年11月18日及93年1月20日分別預借現
    金36,000元、24,000元、36,000元、40,000元、60,000元、
    10,000元，並於92年7月21日於山莆有限公司消費5,888元，
    自92年7月11日起至93年9月13日止，每月均繳納保險費用
    2,640元、2,638元、2,637元、2,636元或2,679元，亦有台
    新國際商業銀行股份有限公司於98年5月7日所提出說明函及
    該函所附之信用卡消費明細表附於本院98年度消債清字第71
    號清算事件卷內可憑。依抗告人上開消費明細所示，其預借
    現金，在92年11月18日之前即已大量預借現金，亦徵抗告人
    上開抗告意旨所稱：其於92年11月18日起即開始預借現金及
    借款，為小本經營生意維持生活所必須云云，亦非實在。再
    抗告人於92年7月8日即預借現金95,000元代償其他銀行之卡
    債，猶未量入為出，其預借現金金額、消費金額、內容顯與
    其收入不相當，堪認抗告人確有因浪費致負擔過重之債務，
    而生開始清算之原因，依消費者債務清理條例第134條第4款
    之規定，應為不免責之裁定。尤其，抗告人明知力有未逮，
    卻仍刷卡繳交每月須繳納2千6百餘元之高額保費，若允許其
    自己保有保單價值，而裁定其對債權銀行之債務免責，誠有
    違誠信原則。且保險契約係屬風險規避之非必要商品，自非
    生活必要之支出。抗告人之大量預借現金及消費行為，均非
    生活必要之支出，而屬奢侈、浪費或其他投機行為之性質，
    對於清算之原因有可歸責性，核與消費者債務清理條例第13
    4條第4款所稱：「浪費、賭博或其他投機行為，致財產顯然
    減少或負擔過重之債務」等不免責事由相當。
三、綜上所述，抗告人上開消費及預借現金，顯與其收入不相當
    ，堪認抗告人確有因浪費致負擔過重之債務，而生開始清算
    之原因，依消費者債務清理條例第134條第4款之規定，應為
    不免責之裁定。原審裁定不予免責，核無違誤，抗告意旨指
    摘原裁定不當，求予廢棄並准抗告人為免責聲請，為無理由
    ，應予駁回。
四、據上論結，本件抗告為無理由，依消費者債務清理條例第11
    條第2項、第15條，民事訴訟法第495條之1第1項、第449條
    第1項、第95條、第78條，裁定如主文。
中    華    民    國    98    年    7     月    17    日
                   民事第二庭   審判長法  官  許秀芬
                                      法  官  楊國精
                                      法  官  陳秋月
正本係照原本作成。
不得再抗告。
中    華    民    國    98    年    7     月    17    日
                                      書記官  廖曉鐘


司法院資訊處製作；財團法人民間司法改革基金會備份。
